【裁判字號】    94,選訴,18
【裁判日期】    950614
【裁判案由】    違反公職人員選舉罷免法
【裁判全文】
臺灣桃園地方法院刑事判決              94年度選訴字第18號
公  訴  人  臺灣桃園地方法院檢察署檢察官
被      告  丁○○
選任辯護人  陳鄭權律師
被      告  己○○
選任辯護人  唐永洪律師
被      告  戊○○
選任辯護人  陳鄭權律師
被      告  甲○○
                      之2
選任辯護人  陳鄭權律師
被      告  乙○○
選任辯護人  唐永洪律師
上列被告等因違反公職人員選舉罷免法等案件，經檢察官提起公
訴（94年度選偵字第33號、第34號、第35號、第36號、第37號、
第42號、第43號、第44號、第45號、第46號），本院判決如下：
    主  文
丁○○共同對於具有候選人資格者，行求賄賂，而約其放棄競選
，處有期徒刑陸月，併科罰金新台幣捌拾萬元，有期徒刑如易科
罰金，以銀元佰元即新台幣玖佰元折算壹日，罰金如易服勞役
，以罰金總額與陸個月之日數比例折算，褫奪公權貳年。
戊○○共同對於具有候選人資格者，行求賄賂，而約其放棄競選
，累犯，處有期徒刑陸月，併科罰金新台幣捌拾萬元，有期徒刑
如易科罰金，以銀元佰元即新台幣玖佰元折算壹日，罰金如易
服勞役，以罰金總額與陸個月之日數比例折算，褫奪公權壹年。
甲○○共同對於具有候選人資格者，行求賄賂，而約其放棄競選
，處有期徒刑伍月，併科罰金新台幣柒拾萬元，有期徒刑如易科
罰金，以銀元佰元即新台幣玖佰元折算壹日，罰金如易服勞役
，以罰金總額與陸個月之日數比例折算，褫奪公權壹年。
己○○、乙○○均無罪。
    事  實
一、丁○○、甲○○之前均未曾受有期徒刑以上刑之宣告。戊○○前曾因過失傷害案件，經本院以九十一年度交易字第六五
    三號判決判處有期徒刑六月，上訴後由臺灣高等法院以九十
    二年度交上易字第六五三號判決駁回上訴而確定，於民國九
    十三年三月三十日易科罰金執行完畢（構成累犯）。
二、丁○○、己○○均係中國國民黨（下均簡稱為國民黨）黨員
    ，並均具有九十四年桃園縣楊梅鎮鎮長選舉之候選人資格，
    其二人均有意透過政黨提名，參加上開鎮長選舉，而各登記
    參加國民黨黨內提名初選，經國民黨桃園縣第七區黨部於九
    十四年七月二十七日居中協調後，雙方同意以民意調查之方
    式，決定該黨提名人選，輸者則自動退出該次鎮長選舉。嗣
    民調結果由丁○○勝出，上揭國民黨地區黨部遂於九十四年
    八月十七日決議提名丁○○參選楊梅鎮鎮長，惟己○○及其
    樁腳乙○○認為上開以民調高低決定提名方式不公，對外多
    有怨言，乙○○甚且在內部向己○○獻策，主張如有三人以
    上登記參選時，己○○以無黨籍身分參選，仍有勝選希望等
    語，適楊梅地方亦傳出國民黨所以提名丁○○參選，係丁○○、己○○二人私下以金錢交易之流言，不利丁○○選情，
    且該次鎮長選舉僅有丁○○及民主進步黨（下均簡稱為民進
    黨）提名之候選人彭聖富參選，選情緊繃，丁○○及其樁腳
    甲○○商議後，認有必要確認己○○已退出鎮長選舉，並應
    爭取己○○、乙○○表態已經棄選並支持丁○○，以整合國
    民黨黨內資源，並排除上開不利選情之因素，丁○○遂授意
    甲○○，透過其友戊○○居中與乙○○聯絡，視情形提出一
    定條件，尋求己○○、乙○○表態支持。
三、嗣甲○○果然透過戊○○聯絡上乙○○，並於九十四年九月
    十四日前後，向乙○○提出「三十組另加一個紅包」之不詳
    條件，作為試探（無法證明乙○○要求或期約上開條件，詳
    如後述），終而徵得乙○○、己○○同意見面，雙方並約定
    於翌日晚間，在桃園縣楊梅鎮上湖派出所附近之土地公廟會
    晤。九十四年九月十五日晚間，己○○與乙○○、戊○○、
    丁○○與甲○○依序分三批抵達上址土地公廟後，丁○○、
    甲○○與戊○○即共同基於對己○○行求賄賂，約己○○放
    棄該次楊梅鎮長選舉競選之犯意聯絡，並均明知己○○、乙○○對上開鎮長選舉具有選舉權，而基於對於己○○、乙○○行求賄賂，約其二人投票予丁○○之犯意聯絡，於當日晚
    間十時許，在上處土地公廟前，先由丁○○當面向己○○、
    乙○○致意，再由戊○○、甲○○代丁○○向己○○、乙○○表態，要求己○○棄選楊梅鎮鎮長，並與乙○○共同投票
    支持丁○○，戊○○並即向己○○、乙○○二人告稱：「可
    請己○○擔任丁○○競選總部的顧問團團長，乙○○擔任副
    主任委員，負責在南區操盤」等語，甲○○亦在旁接口稱：
    「經費二、三百萬元（新臺幣，下同）沒有問題」等語，以
    上開交付輔選經費之藉口，向己○○、乙○○行求三百萬元
    賄賂，以交換己○○棄選，並與乙○○投票支持丁○○，惟
    遭己○○、乙○○拒絕，然同時己○○二人仍表示：伊二人
    可以表態支持丁○○等語，並即分別於戊○○當場口述予甲○○書寫，內容略為「己○○接受民調結果，同意禮讓丁○○參選楊梅鎮鎮長，其間並無金錢交易」之聲明書上簽名後
    ，交給丁○○作為登報聲明之用，丁○○亦於九十四年九月
    二十六日登報聲明上開內容，惟嗣後選舉結果，丁○○仍以
    些微票數落選，而由民進黨候選人彭聖富當選楊梅鎮鎮長。
四、案經臺灣桃園地方法院檢察署檢察官簽分偵辦後，偵查起訴
    。
    理  由
壹、有罪部分：
一、訊據被告丁○○否認有何賄選犯行，辯稱：伊沒有和己○○
    、乙○○等人在土地公廟見面，協商要己○○退選，而且己○○在民調輸了之後就已經退選，國民黨也已經提名伊參選
    楊梅鎮鎮長，也不必要己○○再退選，況且，己○○與民進
    黨候選人彭聖富是姑表兄弟，己○○如果自行參選，對伊反
    而有利云云。被告戊○○、甲○○固均坦承於上揭時間，陪
    同丁○○前往土地公廟與己○○、乙○○見面之事實，惟均
    否認有何賄選犯行，被告戊○○辯稱：伊為了促成國民黨黨
    內的團結，才出面聯絡丁○○、己○○見面整合，是有請己○○、乙○○擔任丁○○的競選幹部，但不是賄選云云。被
    告甲○○辯稱：當天在土地公廟見面，是要幫丁○○爭取己○○、乙○○的支持，沒有賄選，伊在戊○○請己○○、乙○○擔任丁○○的競選幹部時，是有提到二、三百萬元不是
    問題，但是這是指競選操盤的費用，不是賄選，而且己○○
    、乙○○也沒有答應，至於伊和丁○○在電話中提到「三十
    組，外加一個紅包」，是指請己○○他們幫忙插旗子助選，
    如幫忙插到有三十組旗幟，就應該包一個紅包答謝云云。經
    查：
（一）被告丁○○、己○○均係國民黨黨員，並均具有九十四年
      桃園縣楊梅鎮鎮長選舉之候選人資格，其二人均有意透過
      政黨提名，參加上開鎮長選舉，而各登記參加國民黨黨內
      提名初選，經國民黨桃園縣第七區黨部居中協調後，雙方
      同意以民意調查決定該黨提名人選，輸者自動退出該次鎮
      長選舉。嗣民調結果由被告丁○○勝出，國民黨遂依約提
      名其參選楊梅鎮鎮長，惟楊梅地方傳出國民黨所以提名被
      告丁○○參選，係被告丁○○與己○○二人私下以金錢交
      易之流言，不利被告丁○○選舉，且該次鎮長選舉僅有被
      告丁○○及民進黨提名之候選人彭聖富參選，選情緊繃，
      嗣後，被告丁○○遂於九十四年九月二十六日以聲明書登
      報，內容略謂「己○○接受民調結果，同意禮讓丁○○參
      選楊梅鎮鎮長，其間並無金錢交易」等語，惟嗣後選舉結
      果，被告丁○○仍以些微票數落選，而由民進黨候選人彭
      聖富當選楊梅鎮鎮長等事實，業經被告丁○○、戊○○、
      甲○○自承屬實，核與證人己○○、乙○○在本院審理時
      證述己○○爭取國民黨黨部提名失利之情節相符（本院九
      十五年三月十五日審理筆錄），又證人即國民黨桃園縣第
      七區黨部常委庚○○到庭證稱：有協調黨內楊梅鎮鎮長選
      舉的提名人選，最後民調結果由丁○○勝出，而提名丁○○登記參選，己○○自己也有一定的票源，當時丁○○選
      情緊繃，最後他是以八十七票差距敗選，由民進黨提名的
      彭聖富當選等語（本院九十五年五月十七日審理筆錄），
      亦可佐證上開事實不虛，此外，並有被告丁○○、己○○
      簽立之切結書、國民黨桃園縣第七區黨部九十四年八月十
      七日臨時會會議議程、國民黨九十四年鄉鎮市長選舉提名
      登記同志民意調查結果報告表、被告丁○○九十四年九月
      二十六日登報聲明各一份附卷可稽。再者，被告丁○○透
      過其樁腳即被告甲○○，經被告戊○○居中牽線，與己○○、乙○○相約於九十四年九月十五日晚間，在桃園縣楊
      梅鎮上湖派出所附近之土地公廟見面，其間被告戊○○向
      己○○表示：欲請己○○擔任丁○○競選總部顧問團的團
      長，乙○○擔任副主任委員等語，被告甲○○亦接口稱：
      「經費二、三百萬元」沒有問題等語，惟均遭己○○、乙○○拒絕等事實，亦經被告甲○○、戊○○，證人己○○
      、乙○○一致陳明屬實（本院九十五年一月六日準備程序
      筆錄、三月十五日審理筆錄），可以採信。
（二）證人乙○○在檢察官偵查中結證稱：「己○○的競選看板
      始終未拆下，丁○○不放心，他擔心己○○會想要再選」
      、「我與己○○分析過，雖未獲黨提名，但如除丁○○及
      對手彭聖富，另外又跳出第三人出來選的話，我們就有機
      會用無黨籍身分出來選，到時如有募到款，我們就可繼續
      選」等語（九十四年度選偵字第三三號卷第六十九頁反面
      ），在本院審理時並證稱：「我對丁○○很反彈，因為己○○的學、經歷都很優秀，我們也跑了很多地方去拜訪地
      方仕紳，結果丁○○到了四月才回復（國民黨）黨籍要參
      選，黨部就要用民調來決定，而己○○是公務人員，知名
      度不夠，用民調對他不公平，就因此被犧牲掉」等語（本
      院九十五年三月十五日審理筆錄第十七頁、第十八頁），
      此與被告戊○○在本院審理時以證人身分證稱：「我在楊
      梅鎮很多角落都看到己○○的競選看板、海報、旗子都沒
      有拆除，以我個人的參選經驗，這樣會誤導選民，誤認己○○還有要參選」等語（本院九十五年三月十五日審理筆
      錄第十二頁），被告甲○○在本院審理時以證人身分證稱
      ：「傳言有己○○不甘心，還要再選‧‧‧」等語（本院
      九十五年五月十七日審理筆錄第十頁），均甚相符，足見
      對丁○○一方而言，確有相當理由認定己○○可能繼續參
      選。又鎮長選舉前楊梅地方已傳出國民黨所以提名被告丁○○參選，係被告丁○○與己○○二人私下以金錢交易之
      流言，且該次鎮長選舉僅有被告丁○○及民進黨提名之候
      選人彭聖富參選，選情緊繃，此則如前項理由所述。是故
      ，對被告丁○○而言，自有確認己○○確實不再參選，甚
      至尋求己○○支持或澄清金錢交易之流言，以增加其選情
      利多，俾能與彭聖富競選之必要。
（三）九十四年九月十五日晚間，被告丁○○、甲○○、戊○○
      與己○○、乙○○在土地公廟前會面，其間被告戊○○向
      己○○、乙○○告稱：欲請己○○擔任丁○○競選總部顧
      問團的團長，乙○○擔任副主任委員等語，被告甲○○亦
      接口稱：經費二、三百萬元不是問題等語，已見前述。又
      被告丁○○確有現實上確認己○○不再參選，甚至轉而支
      持其參選之理由，此亦見前述。且查，本件被告丁○○與
      己○○雙方約在土地公廟會面時，已將屆楊梅鎮長選舉登
      記領表之日（當年九月底，見乙○○九十五年三月十五日
      審理筆錄第二十五頁），衡情，所有選舉操盤人員自當已
      經到位，被告丁○○實無臨時再邀請乙○○在南區代為操
      盤之理，此由證人己○○在本院審理時證稱：「乙○○當
      時有說：『南區不是已找代表會主席操盤』‧‧‧」等語
      （本院九十五年三月十五日審理筆錄第十二頁），可以得
      知，至於所謂之「顧問團團長」銜缺，顧名思義，更無實
      際操盤競選之可能，此參照己○○出身公務員，尚無選舉
      經驗之背景（見己○○競選文宣，附於本院卷），亦不難
      得知，直言之，縱然己○○、乙○○應允為丁○○擔任輔
      選幹部，亦無動用大筆選舉經費之必要。相對而言，被告
      戊○○自承其參與數次選舉，有相當之選戰經驗（本院九
      十五年三月十五日審理筆錄第十二頁），被告甲○○更係
      被告丁○○之主要輔選幹部，對上開情形均無不知之理，
      然其二人卻在請託己○○、乙○○擔任上揭名義之輔選幹
      部同時，許以異常之大筆輔選經費，動機如何？自有可疑
      。再查，被告甲○○於土地公廟會面當日前之下午五時十
      六分許，猶在電話中向被告丁○○告稱：「我已經跟他講
      了，就是我們三十組，另外再包一個紅包‧‧‧」、「‧
      ‧‧己○○、乙○○說約今天晚上可以嗎，條件不會再變
      了」等語，有警員監聽被告丁○○之000000000
      0號行動電話通聯譯文、通訊監察書各一份在卷可考（九
      十四年度選偵字第三三號卷第五十九頁，通訊監察書附於
      本院卷，未編頁），不僅可見該次會面，係雙方事前有意
      相約，且可認定被告甲○○在土地公廟會面前，已對己○○一方提出「三十組，外加一個紅包」之不詳條件，僅無
      法證明己○○、乙○○是否同意而已。參以候選人行求、
      期約或交付賄賂，理應力求隱密或巧立名目，以防東窗事
      發，當無公然邀約之理，且本件雙方刻意擇日會談，被告
      甲○○並在事前向乙○○提出不詳條件供參，雙方顯有秘
      密要緊之事待商等情狀。應足認被告戊○○、甲○○上揭
      所稱：請己○○、乙○○擔任丁○○的競選幹部，有二、
      三百萬元的選舉經費可以支用等語，即係假支用輔選經費
      為名，對己○○、乙○○許以三百萬元賄賂，以換取己○○退選，並在楊梅鎮長選舉時，與乙○○投票支持被告丁○○。
（四）被告丁○○在上揭土地公廟會面時，雖未直接對己○○、
      乙○○許以任何賄賂，然由其始終在場與聞其事，且對被
      告戊○○、甲○○向己○○、乙○○提出：可以請己○○
      二人擔任被告丁○○之輔選幹部，並得支用選舉經費等語
      時，並無反對之意等情以觀，足認被告丁○○與戊○○、
      甲○○就上開對己○○二人行求賄賂之犯行，確有犯意聯
      絡，僅係推由被告戊○○、甲○○開口而已，其三人均為
      共同正犯。再者，被告甲○○在土地公廟會面前，即已透
      過被告戊○○，向乙○○提出「三十組，外加一個紅包」
      之不詳條件，之後被告戊○○、甲○○乃在土地公廟會面
      時，假託撥放輔選經費為名，向己○○、乙○○提出三百
      萬元賄賂等情，均如前項理由所述，雖因被告丁○○三人
      與己○○、乙○○對上揭「三十組，外加一個紅包」究係
      何意一節？均拒不吐實，然前後事證相互對照，仍足認定
      此係被告甲○○在對乙○○行求賄賂時，所提出之賄賂條
      件之一，而行求賄賂，在過程中本即有斟酌損益，提出不
      同方案之空間，是故，本件行求賄賂之數額，僅應依最終
      被告戊○○、甲○○在土地公廟所述，認定為三百萬元，
      即為已足。
（五）被告丁○○雖辯稱：伊沒有和己○○、乙○○等人在土地
      公廟見面協商要己○○退選，而且己○○在民調輸了之後
      就已經退選，國民黨也已經提名伊參選楊梅鎮鎮長，也不
      必要己○○再退選，況且，己○○與民進黨候選人彭聖富
      是姑表兄弟，己○○如果自行參選，對伊反而有利云云。
      證人己○○亦證稱：伊在民調結束後就已經退選了云云（
      本院九十五年三月十五日審理筆錄）。然查，姑不論己○○在國民黨民調結束後，口雖承認落敗給被告丁○○，已
      經棄選楊梅鎮鎮長等語，然對外仍透過乙○○表示民調不
      公，亦未撤去選舉旗幟、廣告看板，內部乙○○亦對己○○表示仍有競選空間等語，可見己○○不無可能以無黨籍
      身分參選，進而影響選情，即被告丁○○陣營之戊○○、
      甲○○亦均表示：外界確有傳言己○○仍欲參選等語，被
      告丁○○且面臨對手彭聖富之強力挑戰，選情緊繃，此均
      見前理由（二）所述，而競選成功與否，箇中參雜因素甚
      多，甚者選舉情勢一片大好，不意一夕之間翻盤者，亦非
      不可能，是故，在開票確認投票結果之前，候選人豈敢輕
      言自己必勝？以此論之，被告丁○○如能藉土地公廟之約
      行求賄賂，換取己○○不再參選，甚至對外表態支持其參
      選，顯然有利其選情，與常情並無不合。從而，尚難以己○○已經在民調後承認落敗，國民黨並已提名被告丁○○
      參選為由，推論被告丁○○已無對己○○行求賄賂之動機
      。被告丁○○所辯：伊無必要對己○○、乙○○二人賄選
      云云，不足執為有利於其之認定。不僅如此，縱使己○○
      在土地公廟會面前，即已無參選意願，然行賄之行為人僅
      需對具有候選人資格者具體提出賄賂，要求被行賄者放棄
      競選或為一定之競選活動，即可成罪，至於被行賄者一方
      是否接受？或有無因此變更競選心意？則在所不問。簡言
      之，候選人即使對本身陣營之支持者行賄，仍因違反選舉
      公平之精神，而成立投票行賄罪。從而，己○○是否在土
      地公廟會面前即已放棄參選一節，與被告丁○○是否成立
      行賄約使具有候選人資格者放棄競選罪及投票行賄罪無關
      ，併予敘明。
（六）被告戊○○辯稱：伊為了促成國民黨黨內的團結，才出面
      聯絡丁○○、己○○見面整合，伊是有請己○○、乙○○
      擔任丁○○的競選幹部，但不是賄選云云。然查，被告戊○○、甲○○與丁○○如何藉委請己○○、乙○○擔任輔
      選幹部，以行賄選之實，已如前理由（三）所述，而若本
      件土地公廟之約，確屬平常之候選人拜票活動，則無必要
      大費周章，選擇深夜至無人小廟面談，被告甲○○更無可
      能事先向乙○○提出「三十組，一個紅包」的不明條件供
      參，不僅如此，設若該次土地公廟會面，係單純促成國民
      黨黨內團結，為何又不見黨部人員參與？被告戊○○所辯
      ：伊係為促成國民黨團結，單純聯絡雙方見面云云，係臨
      訟託詞，不足採信。
（七）被告甲○○辯稱：當天在土地公廟見面，是要幫丁○○爭
      取己○○、乙○○的支持，沒有賄選，伊在戊○○請己○○、乙○○擔任丁○○的競選幹部時，是有提到二、三百
      萬元不是問題，但是這是指競選操盤的費用，不是賄選，
      而且己○○、乙○○也沒有答應，至於伊和丁○○在電話
      中提到「三十組，外加一個紅包」，是指請己○○他們幫
      忙插旗子助選，如幫忙插到有三十組旗幟，就應該包一個
      紅包答謝云云。惟查，本件由雙方事前之聯繫，會面時間
      、地點之選擇，乃至見面後雙方交談之內容，在在均異於
      常情，足認土地公廟之約係有特殊目的，已見前述，若稱
      該次見面僅係單純之選舉拜會，顯難信實。且如被告甲○○所辯：所謂「三十組外加一個紅包」，是指要答謝己○○他們幫忙插旗子助選，係一般選舉行情云云屬實，則雙
      方殊無專程約見之必要，亦甚明顯。況被告甲○○嗣後在
      本院審理時亦自承：當天沒有談到給紅包的問題，也沒有
      談到要插旗幟等語（本院九十五年五月十七日審理筆錄第
      八頁），益徵此係被告甲○○事後牽強附會之詞，不足採
      信。
（八）至於被告甲○○、戊○○另辯稱略以：伊二人在檢察官偵
      查中的陳述，部分是伊二人自己猜想，或順應檢察官的口
      氣回答，並非事實，且偵訊筆錄對伊二人有利的部分，均
      未記載云云，惟綜觀被告二人在本院陳述之要旨，與卷附
      其等在偵查中之偵訊筆錄記載相對照，實無大異，況本院
      亦未以其二人在偵查中所述，作為認定渠等犯罪事實之證
      據，故被告二人此部分所辯，亦無可採。
（九）綜上，本件事證已臻明確，被告丁○○、甲○○、戊○○
      所辯均係卸責之詞，並不足採，其等共同對己○○、乙○○行求賄賂之犯行，已堪認定，應依法論科。
二、論罪科刑部分：
（一）查被告丁○○、戊○○及甲○○行為後，公職人員選舉罷
      免法業經立法院修正，將該法第八十九條第一項「對於候
      選人或具有候選人資格者，行求期約或交付賄賂或其他不
      正利益，而約其放棄競選或為一定之競選活動者」之處罰
      ，自「五年以下有期徒刑，併科新台幣六十萬元以上六百
      萬元以下罰金」，提高為「三年以上十年以下有期徒刑，
      併科新台幣二百萬元以上二千萬元以下罰金」，另將同法
      第九十條之一第一項「對於有投票權之人，行求期約或交
      付賄賂或其他不正利益，而約其不行使投票權或為一定之
      行使者」之處罰，自「五年以下有期徒刑，得併科新台幣
      四十萬元以上四百萬元以下罰金」，提高為「三年以上十
      年以下有期徒刑，得併科新台幣一百萬元以上一千萬元以
      下罰金」，並於九十四年十一月三十日由總統公布，於同
      年十二月二日施行，經比較上開新舊法結果，均以修正前
      之舊法對被告等為有利，依刑法第二條第一項但書規定，
      被告三人均應適用舊法處斷。
（二）核被告丁○○、戊○○、甲○○共同對己○○行求賄賂，
      要求己○○棄選楊梅鎮鎮長之所為，均係犯修正前公職人
      員選舉罷免法第八十九條第一項之對於具有候選人資格行
      求賄賂，約其放棄競選罪。至其三人共同對己○○、乙○○行求賄賂，要求己○○、乙○○在楊梅鎮長選舉時，投
      票予被告丁○○之所為，則係犯同法第九十條之一第一項
      之投票行賄罪；被告丁○○三人雖接續對己○○、乙○○
      行求賄賂，約其二人投票支持被告丁○○，然係利用同一
      機會，密切實施相同犯罪，而公職人員選舉罷免法第九十
      條之一第一項規定，旨在保護國家選舉事務之公正，故兩
      次行賄投票所侵害之法益同一，僅應論以一個投票行賄罪
      ，即為已足。被告丁○○、戊○○、甲○○就上開犯行間
      ，有犯意聯絡及行為分擔，為共同正犯。被告三人以一賄
      賂行為，同時行求己○○放棄競選，並行求己○○、乙○○投票支持被告丁○○，係一行為同時觸犯上開二罪名之
      想像競合犯，應依刑法第五十五條規定，從一重之修正前
      公職人員選舉罷免法第八十九條第一項之罪處斷。
（三）被告戊○○有事實欄一所載之科刑及執行情形，有其臺灣
      高等法院被告前案紀錄表一份附卷可按，其於前案有期徒
      刑執行完畢後，五年內再犯本件有期徒刑以上刑之罪，為
      累犯，應依刑法第四十七條規定加重其刑。
（四）爰審酌公職人員選舉係民主政治之基石，乃國民意志之彰
      顯，是以民主國家無不立法嚴禁各種賄選舞弊甚或暴力介
      入之情事，期能藉公平選舉之制度性保障，體現民意，選
      賢與能，被告丁○○既有意從政，參加選舉，卻未能憑其
      個人之學養聲望，說服選民投票支持，或藉平日深耕基層
      ，厚植選民信心，反有意以金錢誘使對手己○○退選，敗
      壞選風，被告甲○○、戊○○明知賄選之風不可長，而均
      仍參與賄選，其等犯罪之動機、手段，及渠等犯後態度等
      一切情狀，分別量處如主文第一、二、三項所示之刑，並
      就有期徒刑如易科罰金，罰金如易服勞役分別諭知其折算
      標準，另依修正前公職人員選舉罷免法第九十八條第三項
      規定，宣告被告丁○○褫奪公權二年，被告甲○○、戊○○各褫奪公權一年，以示懲儆。末查，被告丁○○三人之
      賄選犯行僅止於行求階段，並無現實上用以行求己○○、
      乙○○之三百萬元賄賂，尚無從依修正前公職人員選舉罷
      免法第八十九條第三項規定宣告沒收其賄賂，至扣案之物
      均無法證明與本案有關，亦無庸沒收，併此敘明。
貳、無罪部分：
一、公訴意旨略以：丁○○為競選上揭楊梅鎮長，遂透過戊○○
    於九十四年九月十四日，與被告己○○、乙○○初步約定：
    如己○○放棄參選，則丁○○可交付三百萬元，並可先交付
    紅包一個云云，雙方嗣於九十四年九月十五日晚間十時許，
    在土地公廟會面，丁○○即由甲○○、戊○○出面，表示可
    聘請被告己○○擔任其競選總部顧問團團長，被告乙○○擔
    任副主任委員，將給予豐厚報酬，並提出三百萬元賄賂等語
    ，被告己○○、乙○○亦分別同意上開賄選條件。因認被告
    己○○、乙○○所為，係犯修正前公職人員選舉罷免法第八
    十九條第二項之具有候選人資格者期約賄賂，而許以放棄競
    選罪，及刑法第一百四十三條第一項之投票期約受賄罪等罪
    嫌。
二、訊據被告己○○、乙○○固均坦承於上揭時間、地點，在土
    地公廟與丁○○、戊○○、甲○○會面，並簽署聲明書予丁○○等人之事實，惟均否認有何與丁○○等人期約賄賂，應
    允放棄選舉，或投票支持丁○○之犯行。被告己○○辯稱：
    伊在民調出來後，就已經退選，沒有再從事選舉活動，九十
    四年九月十五日當天乙○○臨時找伊到土地公廟，說要去處
    理廟內神明被破壞的事情，丁○○他們是有要請伊擔任選舉
    幹部，但伊並未接受等語。被告乙○○辯稱：當時伊酒醉，
    不清楚戊○○、甲○○和己○○講什麼，也不知道有發紅包
    的事情，況且伊也未替丁○○擔任副主任委員，在南區操盤
    等語。
三、按犯罪事實應依證據認定之，無證據不得認定犯罪事實，刑
    事訴訟法第一百五十四條第二項定有明文。經查，公訴意旨
    認被告己○○、乙○○涉有上揭期約賄賂罪嫌，無非係以被
    告己○○、乙○○之部分自白，共同被告甲○○、戊○○之
    部分指述，丁○○曾於九十四年九月九日與被告己○○通話
    等件，為其論據。惟查：
（一）被告己○○與丁○○同時參加九十四年國民黨楊梅鎮長選
      舉黨內提名初選，嗣國民黨依民調結果決定提名丁○○，
      惟丁○○擔憂被告己○○仍有以無黨籍身分參選之可能，
      遂由其樁腳甲○○出面，透過戊○○聯絡被告乙○○，表
      示願意支付「三十組，一個紅包」的不詳條件予乙○○參
      考，雙方嗣後約在土地公廟見面，其間戊○○、甲○○即
      代丁○○向被告己○○、乙○○表示，可請被告己○○擔
      任丁○○競選總部之顧問團團長，被告乙○○擔任副主任
      委員，輔選經費二、三百萬元不是問題等語，以此方式，
      對被告己○○、乙○○行求賄賂，換取被告己○○不再參
      選楊梅鎮鎮長，並與被告乙○○投票支持丁○○等事實，
      詳如有罪理由部分所述，茲不再贅。
（二）本件土地公廟會面係雙方事前約定，並非偶遇，此由被告
      甲○○在會面前曾以電話回報丁○○一節，即可得知，而
      被告乙○○原係被告己○○之輔選要角，土地公廟會面亦
      係其居中聯絡，且又陪同被告己○○前去與丁○○等人晤
      談，衡情被告乙○○當無可能放縱自己飲酒，以致有酒醉
      誤事之虞，是故，被告己○○所辯：土地公廟會面純屬偶
      遇云云，被告乙○○辯稱：伊當天酒醉，什麼都不知道云
      云，均屬推託之詞，不足採取。
（三）再查，被告己○○、乙○○在當日土地公廟會晤時，均拒
      絕擔任丁○○的競選幹部，此見前述，顯然無法認定被告
      己○○、乙○○確有與丁○○等人期約賄選之犯行。又警
      員監聽丁○○之0000000000號行動電話結果，
      得知甲○○於土地公廟會面當日前之下午五時十六分許，
      在電話中向丁○○告稱：「我已經跟他講了，就是我們三
      十組，另外再包一個紅包‧‧‧」、「‧‧‧己○○、乙○○說約今天晚上可以嗎，條件不會再變了」等語，固如
      前述，然因甲○○對此堅不吐實，以致不僅無法得知所謂
      「三十組，一個紅包」究係何種條件，且被告己○○、乙○○究係被動的由被告甲○○告知上開條件，抑或已與甲○○期約，甚至主動要求上開條件？亦均不能無疑。另查
      ，被告己○○、乙○○雖與丁○○等人在土地公廟見面，
      且簽署聲明書交予丁○○，同意丁○○將之登報，被告己○○嗣後亦未登記參選楊梅鎮鎮長，然此或係被告己○○
      準備遵守選前協議，以便日後捲土重來時，能獲得國民黨
      或地方支持，或者迫於同黨情誼，前往見面略事應付，俾
      留日後相見之餘地，或者決定以大局為重，避免國民黨落
      敗，由民進黨之候選人得利，甚或係因評估選情後認為難
      以有成，而自動放棄，均不無可能，尚無法認定必然出於
      與丁○○等人期約賄選之故。至於被告己○○、乙○○在
      土地公廟會面之前，雖曾分別與丁○○、甲○○等人通話
      ，然亦無法以此推論被告己○○、乙○○係在與丁○○等
      人期約賄賂，應甚明顯。況且，被告己○○在民調落敗之
      後，亦未再有積極之選舉活動，此經證人丙○○證述在卷
      （本院九十五年五月十七日審理筆錄），並有被告己○○
      提出之個人請假資料為證（附於本院卷，未編頁），被告
      乙○○亦陳稱：伊並未替丁○○輔選等語。綜上，依現有
      證據，尚難認定被告己○○、乙○○確有公訴人所指之期
      約賄選犯行，應為其二人無罪之諭知。
據上論斷，應依刑事訴訟法第二百九十九條第一項前段、第三百
零一條第一項，修正前公職人員選舉罷免法第八十九條第一項、
第九十條之一第一項、第九十八條第三項，刑法第二條第一項但
書、第十一條、第二十八條、第五十五條、第四十一條第一項前
段、第四十二條第三項、第四十七條、第三十七條第二項，罰金
罰鍰提高標準條例第二條，現行法規所定貨幣單位折算新台幣條
例第二條，判決如主文。
本案經檢察官楊挺宏到庭執行職務。
中    華    民    國    95    年    6     月    14    日
                刑事第八庭  審判長法  官  曾家貽
                                  法  官  袁雪華
                                  法  官  陳彥宏
以上正本證明與原本無異。
如不服本判決，應於判決送達後10日內向本院提出上訴狀（應附
繕本），上訴於臺灣高等法院。
                                  書記官  翁其良
中    華    民    國    95    年    6     月    14    日
附錄本案論罪科刑法條：
修正前公職人員選舉罷免法第89條第1項、第90條之1第1項
公職人員選舉罷免法第89條第1項
對於候選人或具有候選人資格者，行求期約或交付賄賂或其他不
正利益，而約其放棄競選或為一定之競選活動者，處5 年以下有
期徒刑，併科新臺幣60萬元以上6百萬元以下罰金。
公職人員選舉罷免法第90條之1第1項
對於有投票權之人，行求期約或交付賄賂或其他不正利益，而約
其不行使投票權或為一定之行使者，處5 年以下有期徒刑，得併
科新台幣40萬元以上4百萬元以下罰金。


司法院資訊處製作；財團法人民間司法改革基金會備份。
